臺灣臺北地方法院民事判決　　　　　　　95年度訴字第8038號
原　　　告　中南海別墅大廈管理委員會
法定代理人　乙○○
訴訟代理人　洪維煌律師
被　　　告　臺經公寓大廈管理維護股份有限公司
法定代理人　甲○○
訴訟代理人　傅祖聲律師
　　　　　　陳佑寰律師
被　　　告　丙○○
　　　　　　　　　　　　號3樓.
上列當事人間請求損害賠償事件，本院於九十六年十月二十五日
言詞辯論終結，判決如下：
    主    文
被告丙○○應給付原告新台幣貳佰陸拾貳萬仟肆佰柒拾伍元，
及自民國九十五年十月十九日起至清償日止按年息百分之五計算
之利息。被告臺經公寓大廈管理維護股份有限公司應於新台幣貳
佰零玖萬捌仟肆佰柒拾伍元及自民國九十五年十月十九日起至清
償日止按年息百分之五計算之利息之範圍內，與被告丙○○負連
帶給付之責。
原告其餘之訴駁回。
訴訟費用由被告連帶負擔。
本判決第一項於原告以新台幣捌拾柒萬伍仟元供擔保後，得假執
行。但被告丙○○如以新台幣貳佰陸拾貳萬仟肆佰柒拾伍元，
為原告預供擔保，或被告臺經公寓大廈管理維護股份有限公司如
以新台幣貳佰零玖萬捌仟肆佰柒拾伍元為原告預供擔保，得免為
假執行。
原告其餘假執行之聲請駁回。
    事實與理由
一、本件被告丙○○經合法通知，未於言詞辯論期日到場，核無
    民事訴訟法第386條所列各款情形，爰依原告之聲請，由其
    一造辯論而為判決。
二、本件原告主張：原告為中南海別墅大廈區分所有權人所組成
    之管理委員會，業已依法核備，因大樓管理工作多樣繁瑣，
    為求周全，故委任專門從事大樓管理維護業務之被告臺經公
    寓大廈管理維護股份有限公司（以下稱被告臺經公司）處理
    大樓管理事務，並逐年續簽委任管理維護業務契約至今。被
    告臺經公司於93年初派任其員工即被告丙○○至原告處擔任
    總幹事，負責處理人員督導、公共事務管理、行政事務管理
    、公共設備（財源）保管等大樓各項事務。95年4月間原告
    之財務委員施能通前往銀行辦理委員會事務時，發現丙○○
    有業務侵占與偽造文書之嫌，經銀行人員報警而偵破被告丙
    ○○之不法情事。至此原告方知被告丙○○自93年受派為總
    幹事後，即於93年5月19日持偽造之會議紀錄，偽稱自己係
    原告管理委員會之主任委員，向彰化銀行中正分行申請設立
    第00000000000-000號帳戶，並將所收取大樓管理費之支票
    存入，供其自己調度使用。原告本於土地銀行仁愛分行設有
    第000000000000號帳戶供存放大樓公費之用，被告丙○○竟
    於93年3月28日持偽造之大樓會議紀錄與偽造之取款印鑑章
    ，偽稱自己為新任之主任委員，向土地銀行申請變更印鑑，
    並藉此侵吞：(一)原告管理委員會在土地銀行之定期存款246
    萬2,196元。(二)台灣固網應付原告之93、94年機房租金及水
    電費2萬元。(三)95年4月盜用3筆土地銀行帳戶款12萬4,880
    元（95年4月10日19,100元、95年4月14日61,800元、95年4
    月24日43,980元）。(四)大樓7樓住戶林鄭雲英所繳2月及3月
    管理費16,399元，合計共262萬3475元，經通知被告臺經公
    司處理，被告臺經公司僅同意賠償上揭第2、4項部分之款項
    。被告丙○○為被告臺經公司之受僱人，被告臺經公司依民
    法第184條、第188條規定，應與被告丙○○負連帶賠償責任
    等情，爰依民法第184條第1項、第188條規定，聲明求為判
    決：(一)被告應連帶賠償原告262萬3,475元及自起訴狀繕本送
    達翌日起至清償日止按年息百分之五計算之利息。(二)願供擔
    保，請准宣告假執行。
二、被告丙○○未於最後言詞辯論期日到場，據其之前到場所為
    陳述為：對於原告之請求沒有意見，並聲明：原告之訴及假
    執行之聲請均駁回。如受不利之判決，請准供擔保宣告免予
    假執行。
三、被告臺經公司則以：系爭合約第10條所定總幹事之職掌雖列
    有「公共設備（財源）保管」，然財源一詞係財報之誤繕。
    事實上被告臺經公司派駐之總幹事並無保管原告財物之義務
    ，僅負責與被告臺經公司人員協調，依每月收支狀況，提供
    財務月報表予原告參考。縱認總幹事有保管財源之責，亦僅
    是保管原告之存摺，並未保管取款所需之印章。故原告之財
    物，仍因原告控有印章，而由原告控管。被告臺經公司派駐
    之總幹事既無保管原告財務之義務，則被告丙○○另起盜心
    ，侵吞原告財產，純係其個人行為，與被告臺經公司無涉。
    又被告丙○○係受原告委任辦理定存換單及代收應收帳款事
    務，並非執行被告臺經公司所賦予之職務。被告丙○○之犯
    罪行為與其執行職務無關，且被告丙○○之犯罪行為縱加以
    相當之注意，仍不免發生損害，被告臺經公司無庸負責。被
    告臺經公司並得依契約第11條第4、9、12款規定，主張免責
    。如被公司應負連帶賠償責任，原告就其所受損害亦與有過
    失。被告公司並得以原告積欠之95年4至6月之管理服務費
    525,000元及自96年7月20日起之法定遲延利息主張抵銷等語
    ，資為抗辯。其答辯聲明為：(一)原告之訴駁回。(二)如受不利
    之判決，請准供擔保宣告免予假執行。
四、本件經依民事訴訟法第463條、第270條之1第1項第3款規定
    ，整理並協議兩造簡化爭點為：
（一）兩造不爭執事項：
  １、原告與被告臺經公司訂有管理維護業務契約，約定由被告
      臺經公司為中南海別墅大廈提供管理維護服務，原告則按
      月給付被告臺經公司服務費175,000元。但95年4、5、6月
      3 個月份之服務費原告迄未給付。
  ２、被告臺經公司之員工即被告丙○○於93年初受被告臺經公
      司派為中南海別墅大廈總幹事後，陸續侵吞原告之銀行存
      款及應收款等共2,623,475元。
  ３、被告丙○○侵吞原告銀行存款及應收款之犯罪行為，業經
      本院刑事庭96年度訴字第42號判決判處有期徒期3年4月。
（二）兩造爭點：
  １、被告丙○○是否應負侵權行為損害賠償責任？
  ２、被告丙○○之侵占行為是否與執行職務有關？
  ３、被告臺經公司是否有免責事由？原告是否與有過失？
  ４、被告臺經公司以原告積欠管理費主張抵銷，有無理由？
五、茲就上開爭點，析述本院得心證之理由如下：
（一）被告丙○○是否應負侵權行為損害賠償責任？
  １、原告主張其與被告臺經公司訂有管理維護業務契約，約定
      由被告臺經公司為中南海別墅大廈提供管理維護服務。被
      告丙○○為被告臺經公司之員工，於93年經被告臺經公司
      指派至原告處擔任中南海別墅大廈總幹事。被告丙○○擔
      任總幹事後於93年5月19日持偽刻「中南海別墅大廈管理
      委員會」、「施能通」印章，及主任委員「葉添實」姓名
      已經其變造為「丙○○」之中南海別墅大廈92年12月26日
      區分所有權人會議紀錄，至彰化銀行中正分行開立戶名為
      「中南海別墅大廈管理委員會」之帳戶。再通知訴外人台
      灣固網股份有限公司將應支付之機房租金、水電費匯入前
      開彰化銀行帳戶共2萬元，並將住戶林鄭雲英所交付繳納
      之管理費16,399元之支票存入該帳戶。被告丙○○又趁管
      理委員會施能通交其持土地銀行仁愛分行面額246萬2196
      元之支票至該行辦理定期存款換單之機會，將該支票存入
      上開彰化銀行帳戶內侵占入已。另以彩色影印方式複製該
      支票，並更改支票票號及日期及加註「定期存款」字樣，
      返還施能通，使施誤以該偽造之支票為土地銀行仁愛分行
      所開立之定期存款單。被告丙○○另持變造之中南海別墅
      大廈95年1月14日95 年度區分所有權人會議紀錄，將上開
      中南海別墅大廈管理委員會設於土地銀行仁愛分行之上開
      帳戶之中南海別墅大廈管理委員會及施能通之印鑑變更為
      與上開彰化銀行帳戶相同之印鑑，並先後填寫取款條，蓋
      用偽造之中南海別墅大廈管理委員會及施能通印文自該帳
      戶內領取款項12萬4880元侵占入已，共陸續侵吞被告之銀
      行存款及應收款262萬3,475元。而被告丙○○上開行為業
      經本院以96年度訴字第42號刑事判決判處有期徒刑3年4月
      之事實，有委任管理維護業務契約書、被告丙○○冒稱主
      委於彰化銀行中正分行設立之帳戶存摺、被告丙○○偽造
      之95年1 月14日區分所有權人會議紀錄、被告丙○○偽造
      之管理委員會、施能通印章所蓋用之土地銀行存款印鑑卡
      、土地銀行仁愛分行帳戶存摺、被告公司與原告共同查核
      關於丙○○侵占財務明細表、臺灣臺北地方法院檢察署起
      訴書、本院96年度訴字第42號刑事判決等件為證（見本院
      卷第7頁至第31頁、第76頁至第78頁、第101頁至第125頁
      ），並為被告所不爭（見本院卷第69頁背面、第129頁背
      面），則原告主張被告丙○○不法侵害其權利，應依民法
      第184條第1項規定賠償其所受損害2,623,475元，尚非無
      據。
（二）被告丙○○之侵占行為是否與執行職務有關？
  １、原告主張被告臺經公司為被告丙○○之僱用人，應依民法
      第188條第1項規定，與被告丙○○連帶負賠償責任，惟為
      被告臺經公司所否認，而按「民法第188條第1項所謂受僱
      人因執行職務不法侵害他人之權利，不僅指受僱人因執行
      其所受命令，或委託之職務自體，或執行該職務所必要之
      行為，而不法侵害他人之權利者而言，即受僱人之行為，
      在客觀上足認為與其執行職務有關，而不法侵害他人之權
      利者，就令其為自己利益所為亦應包括在內」、「受僱人
      執行職務不法侵害他人權利之行為，不以受僱人執行職務
      範圍內之行為為限，並包括與執行職務相牽連或職務上予
      以機會之行為在內」、「按僱用人藉使用受僱人而擴張其
      活動範圍，並享受其利益，且受僱人執行職務之範圍，或
      其適法與否，要非與其交易之第三人所能分辨，為保護交
      易之安全，受僱人之行為在客觀上具備執行職務之外觀，
      而侵害第三人之權利時，僱用人即應負連帶賠償責任。故
      民法第188條第1項所謂受僱人因執行職務不法侵害他人之
      權利，不僅指受僱人因執行其所受命令，或委託之職務自
      體，或執行該職務所必要之行為而言，即濫用職務或利用
      職務上之機會及與執行職務之時間或處所有密切關係之行
      為，其在外形之客觀上足認為與執行職務有關，而不法侵
      害他人之權利者，即令其係為自己利益所為之違法行為，
      亦應包括在內」（最高法院42年台上字第1224號判例、94
      年台上字第1855號、91年台上字第2627號判決意旨參照）
      。
  ２、本件經查，關於被告丙○○侵吞訴外人台灣固網公司所繳
      機房租金及水電費2萬元及系爭大樓7樓住戶林鄭雲英所繳
      管理費16,399元部分：依原告與被告臺經公司委任管理維
      護業務契約第2條約定，被告公司管理維護服務內容，包
      含契約附件一所列系爭別墅大廈一般事務管理服務項目在
      內，而代收管理費為一般事務管理服務項目中之「公共事
      務服務項目」之一（見本院卷第7頁、第12頁），足見代
      收管理費係被告臺經公司依約應提供之服務項目之一。被
      告丙○○為被告臺經公司派在中南海別墅大廈之總幹事，
      而被告臺經公司指派予總幹事之職務包括處理系爭大廈的
      公共事務、收繳管理費、公共水電維修、代收郵件、水塔
      消毒，繳公共電費等工作，並執行管理委員會的決議事項
      ，以及執行管理委員臨時指派工作。台灣固網將機房租金
      、水電費交給總幹事後，也要由總幹事寫簽呈報告呈給財
      政委員及主任委員等情，已據被告臺經公司陳明在卷（見
      本院卷第178頁背面），足見收繳管理費、台灣固網公司
      之機房租金及水電費均為被告丙○○之應執行之職務之一
      ，被告臺經公司抗辯此非屬其賦予被告丙○○之職務，應
      非可取。
  ３、又關於被告丙○○侵吞原告銀行存款及定期存款部分：查
      被告臺經公司與原告間契約附件三約定「管理委員會公共
      設備（財源）保管」為總幹事職責之一（見本院卷第16頁
      ），被告臺經公司雖抗辯其派駐之總幹事並無保管原告財
      物之義務，此所謂之「財源」一詞應係「財報」之誤繕云
      云，惟為原告所否認，而兩造契約附件三約定總幹事職責
      包括：(一)管理人員勤務督導。(二)管理委員會公共事務管理
      。(三)管理委員會行政事務處理。(四)管理委員會公共設備（
      財源）保管。(五)督導管理服務人員住戶服務工作。並於合
      約附件四約定「總幹事負責本大廈（別墅）行政作業暨執
      行管理委員會會議決議事項．．」、「行政服務含行政、
      財務管理，日常服務督導，召開每年區分所有權人會議及
      管理委員會會議」（見本院卷第16、17頁）。被告臺經公
      司亦陳稱總幹事有保管原告之存摺，並須執行管理委員會
      決議事項，及管理委員臨時指派之工作，另總幹事收到公
      用水電費等帳單後，須填寫請款單、簽呈及取款條經財務
      委員及主任委員蓋章後，到銀行領款繳費，且總幹事並持
      有1萬元以內之零用金等語（見本院卷第177、178頁），
      被告臺經公司辯稱其派任之總幹事未負有保管原告財物之
      義務，應非可取。財務管理、到銀行領款及執行管理委員
      臨時指派之工作，既均屬總幹事之職務範圍，則被告丙○
      ○冒領原告設於土地銀行仁愛分行之存款，及趁原告管理
      委員會施能通囑其持土地銀行仁愛分行支票辦理定期存款
      換單之機會，將該支票存入其開設之銀行帳戶內侵占入已
      之行為，即難認與其職務無關。
（三）被告臺經公司是否有免責事由？原告是否與有過失？
  １、被告臺經公司抗辯其有系爭契約第11條第4款、第9款及第
      12款約定之免責事由云云，查系爭契約第11條款第4款、
      第9款、第12款約定「因下列事由所致之損害，不論其為
      直接或間接，乙方（即被告臺經公司）均不負賠償之責：
      四、因甲方（即原告）或第三者之故意或過失所致者，或
      甲方住戶違反管制規定且經乙方勸阻無效所致者。九、因
      甲方指揮調派乙方留駐人員所致之損害。十二、乙方人員
      應甲方或甲方住戶、區分所有權人之要求，或自行另行提
      供上約第二條以外之服務所致之任何損害」（見本院卷第
      9頁），而契約第2條為管理維護服務內容之約定（見本院
      卷第7頁），又上開第9款所謂原告指揮調派被告臺經公司
      留駐人員所致之損害，是指指派從事被告臺經公司職務範
      圍以外之工作所致之損害而言，亦經被告臺經公司所陳明
      （見本院卷第178頁）。而被告丙○○侵吞台灣固網公司
      所繳機房租金及水電費、大樓7樓住戶林鄭雲英所繳管理
      費、及侵吞原告銀行存款與定期存款，均為其利用執行職
      務之機會所為，而與其執行職務有關，已如前述，被告臺
      經公司抗辯被告丙○○之行為與其職務無關，其得依契約
      第11條第9款、第12款約定主張免責，應非可取。
  ２、又原告依兩造約定被告臺經公司之服務內容及總幹事之職
      責範圍，而委由被告丙○○收取管理費、機房租金及水電
      費，及辦理銀行存款事宜，難認有過失。且銀行存摺雖由
      被告丙○○保管，但原告仍保有印鑑，為兩造所不爭，被
      告丙○○偽刻原告管理委員會、財務委員之印章及區分所
      有權人會議之紀錄，冒名開立銀行帳戶、盜領存款之情形
      ，並非常見，亦非原告與被告臺經公司簽約時所能逆料，
      自不得以原告信任被告臺經公司對於總幹事人選之選任與
      監督，故未質疑被告臺經公司所指派總幹事之操守，而認
      其有過失，被告臺經公司抗辯原告就本件損害之發生與有
      過失，主張其得依契約第11條第4款約定主張免責云云，
      均無可取。
  ３、被告臺經公司雖又舉最高法院93年度台上字第2059號判決
      ，抗辯被告丙○○所為，為其個人之犯罪行為，其無須與
      被告丙○○負連帶賠償責任云云，惟按最高法院93年度台
      上字第2059號判決意旨雖謂「民法第188條第1項所謂受僱
      人，固不限於僱傭契約所稱之受僱人，凡客觀上被他人使
      用為之服務勞務而受其監督者，均係受僱人。惟僱用人應
      依該條規定負連帶賠償責任者，必以受僱人因執行職務不
      法侵害他人之權利者為限。倘係受僱人個人之犯罪行為而
      與執行職務無關，即與該條規定之要件不合。殊無因受僱
      人濫用職務或利用職務上之機會及與執行職務之時間或處
      所有密切關係之行為，就其外觀在客觀上認與執行職務有
      關，致不法侵害他人之權利，遽認僱用人應與該受僱人負
      連帶賠償責任。」等語，惟其係就期貨經紀公司，依法不
      得執行業務員職務之非期貨業務員之受僱人詐稱可代為開
      戶從事期貨交易，俟被害人款項匯入公司設於銀行之客戶
      保證金專戶後，再偽造被害人之切結書，將被害人之款項
      轉入其私人帳戶之行為，所為之闡釋，與本件被告丙○○
      所為係與其職務有關之行為之情形不同，自無從比附援引
      ，被告臺經公司以最高法院93年度台上字第2059號判決，
      抗辯其無庸與被告丙○○負連帶賠償責任，為無可取。
  ４、被告臺經公司又抗辯被告丙○○偽造印章及其他私文書與
      有價證券以挪用公款，非其所得防免，縱加以相當注意，
      仍不免發生損害，依民法第188條第1項但書規定，其無須
      與被告丙○○負連帶賠償責任云云。按民法民法第188條
      第1項規定「受僱人因執行職務，不法侵害他人之權利者
      ，由僱用人與行為人連帶負損害賠償責任。但選任受僱人
      及監督其職務之執行，已盡相當之注意或縱加以相當之注
      意而仍不免發生損害者，僱用人不負賠償責任。」，則僱
      用人如欲依該項但書主張免責，自應就其對於受僱人之選
      任監督已經相當注意，或何以縱加以相當之注意仍不免發
      生損害，負舉證之責。本件被告丙○○於87年間曾因詐欺
      案，經臺灣板橋地方法院判處有徒刑7月，此觀被告丙○
      ○本件所涉刑案之刑事判決書之記載即明（見本院卷第
      101頁），被告臺經公司如對於系爭別墅大廈總幹事之人
      選之遴選，加以相當之注意，而指派其他無財產犯罪前科
      之人為系爭別墅大廈之總幹事，或對於被告丙○○保管原
      告存摺財物之工作，加強管控，本件原告之損害尚非不能
      避免。被告臺經公司既未舉證證明其對於被告丙○○之選
      任及對於被告丙○○職務之執行，已為如何之注意，空言
      其縱加以相當注意，仍不免發生損害，其得主張免責云云
      ，要無可取。原告主張被告臺經公司就其所受262萬3,475
      元之損害，應與被告丙○○負連帶賠償責任，應為可採。
（四）被告臺經公司以原告積欠管理費主張抵銷，有無理由？
      按二人互負債務，而其給付種類相同，並均屆清償期者，
      各得以其債務，與他方之債務，互為抵銷。但依債之性質
      不能抵銷或依當事人之特約不得抵銷者，不在此限。民法
      第334條第1項定有明文。本件被告臺經抗辯依約原告應按
      月給付服務費17萬5000元，但95年4、5、6月3個月份之服
      務費52萬5000元原告迄未給付等情，為原告所不爭，而兩
      造互負之金錢債務，均已屆期，且其債之性質可以抵銷，
      兩造又無不得抵銷之特約，則被告臺經公司主張其得以對
      於原告52萬5000元之服務費債權與原告之債權主張抵銷，
      自為可取，抵銷後被告臺經公司應僅於209萬8475元本息
      範圍內，與被告澤潭負連帶賠償責任。
六、綜上所述，被告丙○○不法侵占原告之存款、管理費、機房
    租金及水電費，致原告受有262萬3475元之損害，應負損害
    賠償責任，被告臺經公司為被告丙○○之僱用人，應與被告
    丙○○負連帶賠償責任，惟被告臺經公司對於原告亦有3個
    月之服務費債權52萬5000元，並得以之主張抵銷，抵銷後，
    被告臺經公司僅需於209萬8475元本息範圍內與被丙○○負
    連帶賠償責任。從而，原告依侵權行為法律關係請求被告丙
    ○○賠償262萬3475元及自起訴狀繕本送達翌日，即95年10
    月19日起至清償日止按年息百分之五計算之利息；及被告臺
    經公司應於209萬8475元本息範圍內與被告丙○○負連帶賠
    償責任之範圍內，為有理由，應予准許。逾此範圍之請求，
    為無理由，應予駁回。
七、兩造其餘主張陳述及所提之證據，經本院審酌後，認均不足
    以影響本判決之結果，均毋庸再予論述，附此敘明。
八、假執行兩造均陳明願供擔保，以代釋明，聲請宣告假執行或
    免為假執行，經核原告勝訴部分，均與法律規定相符，爰分
    別酌定相當之擔保金額予以准許；至原告敗訴部分，其假執
    行之聲請，因訴之駁回而失所附麗，不應准許。
九、結論：本件原告之訴為一部有理由，一部無理由，並依民事
    訴訟法第79條、第85條第2項、第390條第2項、第392條第2
    項，判決如主文。
中　　華　　民　　國　　96　　年　　11　　月　　8 　　日
                  民事第三庭  法  官  張靜女
右為正本係照原本作成
如對本判決上訴，須於判決送達後廿日內向本院提出上訴狀
中　　華　　民　　國　　96　　年　　11　　月　　8 　　日
                              書記官  陳素卿
附錄：
民事訴訟法第三百九十二條：法院得宣告非經原告預供擔保，不
得為假執行。法院得依聲請或依職權，宣告被告預供擔保，或將
請求標的物提存而免為假執行。
依前項規定預供擔保或提存而免為假執行，應於執行標的物拍定
、變賣或物之交付前為之。
